【裁判字號】    94,上,98
【裁判日期】    950301
【裁判案由】    損害賠償
【裁判全文】
臺灣高等法院臺中分院民事判決            94年度上字第98號
    上  訴  人  乙○○
                            1.
    訴訟代理人  蕭隆泉律師
    複 代理 人  王銘助律師
    被 上訴 人  台中縣沙鹿鎮農會
    法定代理人  丁○○
    被 上訴 人  甲○○
    共      同
    訴訟代理人  陳惠伶律師
上列當事人間請求損害賠償事件，上訴人對於中華民國94年1月
14日臺灣臺中地方法院第一審判決（93年度訴字第2516號），提
起上訴，本院於民國94年2月14日言詞辯論終結，茲判決如下：
    主      文
上訴駁回。
第二審訴訟費用由上訴人負擔。
    事實及理由
一、上訴人主張：被上訴人甲○○係被上訴人台中縣沙鹿鎮農會
    （以下稱沙鹿鎮農會）甲存支票存款業務承辦人。緣伊於民
    國（下同）84年間遺失身分證，已向警方報備，並向戶政機
    關申請補發完畢。詎86年9月間，伊竟接獲自稱係調查員之
    男子以電話告知：伊之身分證遭不明人士冒用，在被上訴人
    沙鹿鎮農會開立甲存帳戶（帳號：3323-4號），支票已跳票
    近千萬元云云。經伊前往沙鹿鎮農會查詢，始知該農會甲種
    活期存款業務承辦人甲○○疏未注意查證，讓持用變造伊身
    分證之人冒名開戶，並違規讓其一次領取50張之支票使用。
    當時，伊即要求被上訴人甲○○及沙鹿鎮農會應負責將該帳
    戶之存款不足遭退票之不良紀錄撤銷（註銷）。嗣伊即一直
    以為被上訴人已將伊之退票紀錄撤銷，惟於91年11月間，伊
    竟遭台灣雲林地方法院以詐欺罪嫌通緝逮捕，於獲准交保後
    ，經伊於同年11月13日向財團法人金融聯合徵信中心查詢，
    方知被上訴人未將伊之退票記錄撤銷，伊始終仍遭公告為拒
    絕往來戶。按「銀錢行莊於活期存款戶開戶時，除經調查或
    提有信用卓著之證明者外，應先准開立乙種活期存款戶，經
    過6個月後，查明其信用及存儲情形良好，始得准其開立甲
    種活期存款戶。」又「金融業者對於申請開戶之個人，應核
    對確為本人。」分別為財政部監督銀錢業存款戶使用本名及
    行使支票辦法第6條及92年3月4日廢止前支票存款戶處理辦
    法第4條第1項前段所明定。本件該不明人士（詐騙集團）於
    86年3月24日向被上訴人申請開立乙種活期存款戶時，所持
    變造之伊之身分證，其上明確登載之地址為「台北縣汐止鎮
    ○○里○○鄰○○街10巷22號3樓」，與台中縣沙鹿鎮根本沒
    有任何地緣關係，且其開戶戶頭僅存入新台幣（下同）3,00
    0元現金，後來更僅剩100元。詎料，被上訴人竟隨即於同年
    4月8日核准其申請系爭甲種活期存款帳戶，明顯有違上開規
    定而有過失，且違反保護他人之法律，依法自應負責回復原
    狀並為回復上訴人名譽之適當處分，是被上訴人沙鹿鎮農會
    即應負有向票據交換所通報註銷伊錯誤之支票退票紀錄，然
    被上訴人沙鹿鎮農會有此作為義務，仍未此作為，遲未通報
    ，顯亦有過失，致伊信用、名譽、財產權遭受如下損害：(一)
    非財產上損害（慰撫金）1,000,000元，(二)增加房屋租金支
    出284,000元，(三)增加搬家費用支出24,000元，(四)增加中國
    信託商業銀行信用卡利息損失174,349元，(五)伊之房地遭法
    院查封拍賣致價格損失906,700元，(六)上開房地遭法院拍賣
    後，致伊對房地貸款之原債權人增加利息債務418,499元。
    以上合計損害2,807,548元。查被上訴人甲○○既為被上訴
    人沙鹿鎮農會之受僱人，依民法第188條第1項前段規定，自
    應負連帶損害賠償責任等情。爰依侵權行為法律關係，求為
    命被上訴人應連帶賠償伊2,807,548元及自起訴狀繕本送達
    翌日起算法定遲延利息之判決。
二、被訴人則以：(一)上訴人既於86年9月間，即因有調查員之告
    知，而知悉有人冒用其身分證在被上訴人沙鹿鎮農會開立支
    票存款戶，並支票已退票之事，然其竟於93年11月12日方提
    起本件侵權行為損害賠償訴訟，其請求權已罹於二年之時效
    期間。(二)依台灣票據交換所94年5月11日台灣總字第0940004
    504號函記載可知，台灣票據交換所就上訴人名下之系爭支
    票存款帳戶之拒絕往來資料，於90年6月30日即已依票據信
    新制規定予以解除，而上訴人早已知悉該事實，卻仍以其拒
    絕往來資料未解除為由，進而主張損害賠償，顯然無理。(三)
    本件申請開立系爭帳戶者，僅提出乙紙身分證，別無其他身
    分證明文件，被上訴人甲○○以肉眼觀察，無法查知該身分
    證是變造或偽造。又前來申請開戶之人，即是身分證照片之
    人，被上訴人甲○○根本無法查知前來申請者有冒用他人身
    分證之情事。因此，被上訴人甲○○受理本件開戶之手續，
    並無任何過失行為。(四)被上訴人沙鹿鎮農會係依據當時有效
    之「支票存款戶處理辦法」第4條規定，同意往來申請開立
    支票存款帳戶。依該辦法規定，並無需先設立活期存款帳戶
    往來一定期間，或存款一定金額始能申請開立支票存款帳戶
    之限制。被上訴人沙鹿鎮農會所以同意准予開立本件支票存
    款帳戶，原因是該申請案申請書及約定書上載有介紹人「丙
    ○○」，申請人之住址雖載為「台北縣汐止鎮．．．」，但
    亦載營業地址為「台中縣沙鹿鎮○○里○○路10號」，職業
    欄記載「服裝買賣」，並被上訴人沙鹿鎮農會向台中市票據
    交換所查詢，其結果為申請人「最近一年內無存款不足退票
    記錄」，亦即申請人符合支票存款戶處理辦法第4條之規定
    ，因而准予開立支票存款帳戶。又被上訴人沙鹿鎮農會第一
    次是發25張支票予申請人，申請人用畢再申請時仍是核發25
    張予申請人，第三次申請時，方是發50張予申請人。是被上
    訴所為，均是依規定辦理，並無違背法令或過失情事。至於
    上訴人所提出之「財政部監督銀錢業存款戶使用本名及行使
    支票辦法」於今已不適用，上訴人指被上訴人違反該辦法規
    定，並不可取。另上訴人提出之錄音資料提及之申請開立支
    票存款戶之條件，乃因要預防避免再發生如本件詐騙集團冒
    名開立帳戶而趨於嚴格所致。(五)被上訴人沙鹿鎮農會經上訴
    人告知身分證遭冒用之事，已以善良管理人之注意義務盡「
    通報」行為。又申請撤銷退票記錄，須檢具法院判決書或足
    資證明遭冒名開戶不應令其就各該退票負責之證據，此有台
    灣票據交換所94年5月11日台票總字第0940004504號函記載
    內容可憑。被上訴人沙鹿鎮農會並無前開證據資料，亦無從
    取得該證據資料，故被上訴人沙鹿鎮農會絕無權利可逕行求
    票據換所註銷上訴人之退票記錄。上訴人主張被上訴人未註
    銷其退票記錄有侵權行為，顯無可採。(六)被上訴人不解的是
    ：既是調查員告知上訴人有關其身份證被冒用之事，上訴人
    何以仍遭檢察官提起公訴？上訴人何以在檢調機關調查與本
    件支票有關之詐騙集團之前，即已知悉其身份證被冒用？上
    訴人為何未向檢調機關報案（有關其身份證被冒用於被上訴
    人台中縣沙鹿鎮農會開立支票存款帳戶之事），導致檢察官
    對其提起公訴，法院對其通緝，再由詐騙集團之成員稱其非
    該詐騙集團之成員，檢察官對其撤回起訴？(七)上訴人不自行
    向票據交換所申請註銷其名義之退票記錄，而以其退票記錄
    之繼續存在，指摘被上訴人侵害其名譽、信用，顯然無稽！
    (八)上訴人94年5月13日爭點整理狀上證八號之91年11月12 日
    列印之「財團法人金融聯合徵信中心當事人綜合信用報告」
    ，其上記載上訴人於91年10月21日取得玉山商業銀行重新分
    行核發之信用卡，於91年10月30日取得菲律賓首都銀行台北
    分行核發之信用卡，足證其信用並未受到影響。另據中國信
    託商業銀行具狀記載「茲因本行於86年10月9日發現該客戶
    於聯徵中心紀錄遭沙鹿農會列為信用管制，故將該信用卡列
    為管制卡（非停卡）。同年10月20日發現客戶消費超過信用
    額度，則通知客戶將超額部分繳清，由於客戶遲至87年2月4
    日仍未將該超額部份繳清，本行始於87年2月7日將該卡停卡
    」，足證上訴人並非因被列為拒絕往來而遭中國信託商業銀
    行停卡，而是未於限期內繳清超過信用額度之款項，始遭中
    國信託商業銀行予以停卡，故上訴人起訴之主張顯然不實在
    。(九)上訴人係因未繳納房屋貸款而遭其債權人經典建設股份
    有限公司聲請法院強制執行而拍賣其所有不動產，此與本件
    帳戶支票退票記錄，亳無關係。上訴人請求被上訴人賠償其
    先前購買房地所支出之金錢，與該房地拍定價額間之差額，
    誠屬無稽！又其不繳納房屋貸款，而願意繳納金額較高之租
    金及多次搬家費，啟人疑竇，再上訴人並無提出其所稱房屋
    遭強制執行拍賣與本件帳戶支票退票記錄有關之證據資料，
    或支付租金、搬家費之證據資料，故上訴人請求被上訴人賠
    償，毫無理由。(十)上訴人請求被上訴人賠償其所積欠貸款債
    務之利息，更是無稽！蓋上訴人本即應給付購屋之貸款利息
    ，且此與本件帳戶支票退票記錄，毫無關係。被上訴人於原
    審程序即已質疑上訴人並無提出支付利息之證據資料，迄今
    仍均未提出資料以實其說，均無理由等語。資為抗辯。
三、原審審理結果，以上訴人主張之侵權行為損害賠償之原因尚
    未成立，侵權行為構成要件尚未充足等由，認上訴人之訴無
    理由予以駁回。上訴人不服，提起上訴，其上訴聲明求為判
    決：1.原判決廢棄。2.被上訴人應連帶給付上訴人2,877,54
    8元，及自起訴狀繕本送達被上訴人翌日起至清償日止，按
    週年利率百分之五計算之利息。3.第一、二審訴訟費用由被
    上訴人負擔。4.第二項聲明，願供擔保請准宣告假執行。被
    上訴人答辯聲明：1.上訴駁回。2.第二審訴訟費用由上訴人
    負擔。
四、兩造不爭執之事實
    (一)被上訴人甲○○係被上訴人沙鹿鎮農會之受僱人，辦理甲
      種活期存款開戶等業務。
    (二)不明人士於民國86年3月27日持上訴人名義之身分證，冒
      稱為上訴人，向被上訴人沙鹿鎮農會填具甲種活期存款開
      戶申請及約定書，申請開戶，由被上訴人甲○○受理，同
      年4月8日被上訴人沙鹿鎮農會對保，核准開戶。
    (三)前開上訴人名義之支票存款帳戶，於86年8月15日起存款
      不足退票，未辦註銷者達三次以上，經台中市票據交換所
      （現更名為台灣票據交換所台中市分行）依規定於86年9
      月26日將之列為拒絕往來戶。
    (四)被上訴人沙鹿鎮農會於86年9月12日向財團法人金融聯合
      徵信中心通報上訴人身分證遭偽造冒用開立帳戶。
    以上事實，並有被上訴人沙鹿鎮農會甲種活期存款開戶申請
    及約定書影本、上訴人名義之身分證影本（上見原審卷74、
    76頁）、台灣票據交換所94年5月11日台票總字第094000450
    4號函（見本院卷83頁）、財團法人金融聯合徵信中心電子
    資訊影本（見原審卷11頁）可稽，堪證為真實。
五、兩造爭執事項：
    (一)被上訴人甲○○受理系爭支票存款帳戶之開戶申請有無過
      失？
    (二)被上訴人沙鹿鎮農會准許開立系爭支票存款帳戶及核發支
      票之行為有無過失？
    (三)上訴人於86年9月間告知被上訴人農會，上訴人之身分證
      遭冒用後，被上訴人沙鹿鎮農會遲未通報票據交換所註銷
      退票記錄，有無過失？
    (四)上訴人主張之侵權行為損害賠償請求權，是否已罹二年時
      效期間而消滅？
    (五)上訴人所主張之有關侵權行為，與其所主張之損害，二者
      間有無因果關係？
六、本院之判斷：
    (一)查上訴人主張被上訴人沙鹿鎮農會及甲○○核准開立本件
      支票存款帳戶有過失，且違反保護他人之法律，應負損害
      賠償責任，係以：按「銀錢行莊於活期存款戶開戶時，除
      經調查或提有信用卓著之證明者外，應先准開立乙種活期
      存款戶，經過六個月後，查明其信用及存儲情形良好，始
      得准其開立甲種活期存款戶。」財政部監督銀錢業存款戶
      使用本名及行使支票辦法第6條定有明文。再按「金融者
      對於申請開戶之個人，應核對確為本人。」支票存款戶處
      理辦法第4條第1項前段於92年3月4日廢止前亦著有明文可
      稽。依學者邱聰智及實務見解，自屬民法第184條第2項所
      指保護他人之法律。經查，詐騙集團於86年3月24日向被
      上訴人申請開立乙種活期存款戶後，戶頭內僅存入3,000
      元現金，後來更僅剩約100元。詎料，被上訴人隨即於86
      年4月8日核准詐騙集團申請系爭支票存款戶，並辦理對保
      ，時間僅間隔二星期。且事實上，不惟申請人之資料係偽
      造，連介紹人丙○○之資料亦係不實偽造。足證，被上訴
      人對於歹徒既未調查亦未要求提供信用卓著之證明，更未
      於申請人開立乙種活期存款戶，經過六個月後，查明信用
      及存儲情形良好，方始准其開立甲種活期存款戶，顯然違
      反前揭「財政部監督銀錢業存款戶使用本名及行支票辦法
      」第6條之規定。且上訴人亦未核對申請開戶之個人確為
      本人，明顯違反前揭「支票存款戶處理辦法」4條第1項前
      段之規定。是被上訴人對於尚無信用往來基礎之詐騙集團
      遽爾核准領用數十張支票，實違反保護他人之法律，應負
      民法第184條第2項侵權行為損害賠償之責任至明。再按，
      在被上訴人沙鹿鎮農會申請開立支票存款戶「需先有活期
      帳戶出入一陣子，要有一定基數，半年要50,000元基數，
      三個月要100,000元基數。而基數就是平均餘額，裡面要
      放100,000元。且申請開戶者設籍限制一般都是沙鹿鎮為
      主，外縣市比較沒辦法。」等情，業據上訴人委請友人以
      民眾身份電話向沙鹿鎮農會洽談，此有電話錄音帶及其譯
      文可證（上證三號）。惟查，被上訴人核准開立系爭支票
      帳戶並無信用往來基礎，業如前述，與其內部要求基數之
      規定不符。且詐騙集團持向被上訴人申請開戶之變造身分
      證上，明確登載上訴人之戶籍地址為「台北縣汐止鎮○○
      里○○鄰○○街10巷22號3樓」，與台中縣沙鹿鎮根本沒有
      任何地緣關係，且相距甚遠，顯與被上訴人要求「申請開
      戶者設籍限制一般都沙鹿鎮為主，外縣市比較沒辦法」之
      限制相違。是被上訴人顯有過失行為，應負民法第184條
      第1項侵權行為損害償之責任至明等語為依據。然被上訴
      人否認其核准開立系爭支票存款帳戶有何違反法令或過失
      之處，並以前揭相關情詞置辯。經查：
      1.查上訴人身分證遺失後，係遭訴外人黃朝宗為首之詐騙
        集團冒用（按上訴人當時之姓名為曾麗女）向被上訴人
        沙鹿鎮農會申請開戶及核發支票使用乙情，業據上訴人
        陳明，並有台灣雲林地方法院87年度訴字第223號刑事
        判決書乙份（影本）在卷可稽。參諸，該經偽造之身分
        證即卷附上訴人所提出之原證一所示，除身分證上之照
        片非上訴人本人之外，其餘之資料，均屬上訴人之資料
        。又被上訴人稱：承辦人員甲○○以肉眼注意觀察，無
        法查知該身分證是變造或偽造；且前來申請開戶之人，
        即是身分證上照片之人，故甲○○絕不可能有任何蛛絲
        馬跡可查出上訴人之身分證被冒用之事云云。經查依上
        訴人提出之上開刑事判決書所載，該詐騙集團以同一手
        法向金融機構申請核准開立支票存款帳戶者，並非僅被
        上訴人沙鹿鎮農會一家，尚有多家亦同樣被騙，足見詐
        騙集團偽變造身分證手法之精細，難以肉眼分辨，上訴
        人徒以身分證上照片被抽換，臆測照片上所蓋鋼印與梅
        花印自然無法完全相符，而未證明被上訴人甲○○係如
        何疏失得以分辨偽變造而未予分辦，是其單純以未查覺
        身分證被冒用而核准開戶，即謂其有過失，自非可取。
      2.按本件系爭支票存款戶申請開戶為86年3月間，當時有
        效之財政部所頒佈之「支票存款戶處理辦法」第3條第1
        項：「個人、公司、行號、政府機關、學校、公營事業
        及其他團體均得向金融業者申請開戶。」第4條：「金
        融業者對於申請開戶之個人，應核對確為本人，並由開
        戶人依約當面親自簽名或蓋章或簽名及蓋章於支票存款
        往來約定書暨印鑑卡上，並留存身份證影本，外國人開
        戶應在臺設有住所，並須留存護照及居留證影本。．．
        ．。被拒絕往來未經解除者，不得申請開戶。前項之審
        核，受理開戶之金融業者應向其所在地票據交換所查詢
        。或由申請人依中央銀行「票據交換所受理票據退票資
        料查詢要點」申請本人無退票證明，以供審核。」等規
        定，並無必須先有乙種活期存款帳戶，經過六個月後，
        始准其開立甲種活期存款帳戶限制。查本件系爭支票存
        款帳戶，被上訴人係依上開支票存款戶處理辦法第4條
        之規定核准，並已依該辦法第4條第1、4項規定由開戶
        人在約定書簽名蓋章，留存身分證影本、及向台中市票
        據交換所查詢申請人最近一年內無存款不足退票記錄等
        情，有卷附系爭甲種活期存款開戶申請及約定書影本及
        其審查意見欄之批注、身分證影本、暨台中市票據交換
        所支票存款戶票據徵信開戶查詢簡覆單影本可稽（見一
        審卷74、76、77頁）。是被上訴人准許申請人為系爭支
        票存款戶之開戶，應符上開法令規定。上訴人雖引據財
        政部監督銀錢業存款戶使用本名及行使支票辦法第6條
       「銀錢行莊於活期存款戶開時，除經調查或提有信用卓
        著之證明外，應先准開立乙種活期存款戶，經過六個月
        後，查明其信用及存儲情形良好，始得准其開立甲種活
        期存款戶」之規定，認被上訴人違反此財政部之規定，
        違反保護他人之法律，而有過失云云，惟查該辦法修正
        頒佈於民國45年9月18日，與81年4月13日修正之「支票
        存款戶處理辦法」，同係金融業者辦理支票存款，對於
        支票存款戶之處理規定，二者有前令與後令之關係，且
        「支票存款戶處理辦法」業於92年3月4日廢止，並由中
        華民國銀行同業公會訂定「支票存款戶處理規範」，以
        為業者依循。此有行政院金融監督管理委員會銀行局94
        年10月21日銀局(一)字第0948011304號函在卷可稽（見本
        院卷228頁）。是依其前後令有關支票存款戶處理之規
        定，後令之「支票存款戶處理辦法」應已變更前令之規
        定，而後令之支票存款戶處理辦法既已無開立支票存款
        帳戶應先准開立乙種活期帳戶，經過六個月後，查明其
        信用及存儲情形良好，始得准許開立甲種活期存款戶之
        規定限制，故上訴人引用前令之規定，而謂被上訴人之
        違反規定而有過失或違反保護他人之法律，自不足取。
        次查，系爭開戶，係詐騙集團人員偽變造上訴人之身分
        證，將上訴人身分證換貼照片，持向被上訴人農會申請
        ，且被上訴人謂持向其申請辦理者即為照片之人。準此
        ，被上訴人沙鹿鎮農會承辦人員核對結果，申請開戶者
        確為照片上之本人而准許開戶，並依規定由申請人在約
        定書上簽名蓋章及留存身分證影本，自難謂非依該支票
        存款戶處理辦法第4條規定辦理。雖被上訴人沙鹿鎮農
        會承辦人員未查覺身分證偽變造之事實，但其亦在受矇
        騙下所為，究與違反上開支票存款戶處理辦法第4條所
        謂「金融業者對於申請開戶之個人，應核對確為本人」
        之情形有間。再查，系爭甲種活期存款開戶申請及約定
        書固登載上訴人之戶籍地址「台北縣汐止鎮○○里○○鄰
        ○○街10巷22號3樓」，但亦同時記載申請開戶者之住
        址為「台中縣沙鹿鎮○○里○○路10號」、職業欄記載
        「服裝買賣」，有該申請及約定書之記載可憑。而按申
        請開戶者所載住址「台中縣沙鹿鎮○○里○○路10號」
        ，乃屬沙鹿鎮鹿寮成衣加工區之商圈，職業欄又記載「
        服裝買賣」，申請開立支票交易，應符常情。況法令上
        並無強制規定必須於戶籍所在地之金融機構申請開立支
        票存款帳戶之限制，故上訴人主張申請開戶者戶籍在台
        北縣汐止鎮，與被上訴人無地緣關係，被上訴人同意其
        開立支票存款帳戶有過失云云，亦非可取。再次，上訴
        人提出電話錄音及其譯文，主張被上訴人內部規定「在
        沙鹿鎮農會申請開立支票存款戶需先有活期帳戶出入一
        陣子，要有一定基數，半年要50,000元之基數，三個月
        要10 0,000元基數」、「申請開戶者設籍限制都是沙鹿
        鎮為主，外縣市比較沒辦法」等情，主張被上訴人核准
        系爭帳戶，明顯與其內部規定相違，而有過失云云。被
        上訴人則稱：被上訴人沙鹿鎮農會現對申請開立支票存
        款帳戶之條件，趨於嚴格，其原因是要預防避免再發生
        如本件詐騙集團冒名開立帳戶之情事等語。查上訴人之
        上開錄音帶及譯文，係94年4月11日書狀始提出，而本
        件系爭帳戶開立於86年3、4月間，相距八年之久，被上
        訴人既否認當時有如是之內部規定，自尚難以事隔七、
        八年後之現在錄音內容證明之，是以上訴人以此錄音及
        譯文主張被上訴人有違反其內部規定之過失，亦不足採
        。此外，上訴人主張被上訴人違規一次核發空白支票50
        張予申請開戶者，但此亦為被上訴人所否認，並稱：被
        上訴人依規定於第一次發25張，第二次仍是發25張，第
        三次才是發50張云云，而上訴人就所主張被上訴人沙鹿
        鎮農會第一次即發50張之事實，亦未舉證以實其說，是
        其主張被上訴人違規過失核發支票，亦不可取。
      3.綜上所述，上訴人主張被上訴人甲○○、沙鹿鎮農會受
        理系爭支票存款戶之申請及核准開戶暨核發支票有過失
        ，均非可採。
    (二)上訴人以被上訴人有義務通報票據交換所註銷上訴人之退
      票記錄，乃竟疏未通報，主張有過失，認應負損害賠償責
      任，係以：被上訴人核准開立本件支票存款戶既有過失，
      且違反保護他人之法律，依法自應負責回復原狀並為回復
      上訴人名譽之適當處分，是被上訴人自有義務通報票據交
      換所註銷上訴人之退票記錄。且事實上，上訴人於86年9
      月間至沙鹿鎮農會求證確認知悉前情後，亦立刻要求被上
      訴人要負責向所有相關之金融單位撤銷不實之拒往紀錄，
      亦即求被上訴人需負責回復原狀並為回復上訴人名譽之適
      當處分，以免上訴人之名譽、信用、財產等權利持續遭受
      侵害。然而，被上訴人經上訴人要求後，雖承諾會負責通
      報註銷拒絕往來戶之記錄，竟僅於86年9月12日向財團法
      人金融聯合徵信中心通報「曾君身分證遭偽造冒用開立帳
      戶，並於86年8月30日公告拒往。」而已。不惟未有「註
      銷上訴人不實之拒絕往來紀錄」之通報，更未曾向票據交
      換所為任何通報，被上訴人之過失實不言可喻。又上訴人
      於86年9月間至沙鹿鎮農會求證確認歹徒冒名開戶後，被
      上訴人當知系爭支票存款戶及其核發之支票均屬偽造不實
      ，而以被上訴人之金融專業，自以知悉，100張不實之支
      票在外流通且遭公告拒往，對上訴人之權益之侵害極其嚴
      重。詎料，被上訴人當時雖口頭承諾會負責通報將上訴人
      不實之拒往紀錄註銷。然而，遲至91年11月間上訴人遭法
      院通緝交保後，向財團法人金融聯合徵信中心查詢，方知
      被上訴人根本未曾通報票據交換所系爭支票存款戶係違法
      開立，更未曾通報票據交換所，上訴人拒絕往來之紀錄不
      實，應予註銷。足證，被上訴人涉有過失，實至灼然等語
      為依據。然被上訴人辯以：伊經上訴人告知身分證遭冒用
      之事，已以善良管理人之注意義務盡「通報」之行為。又
      申請撤銷退票記錄，須檢具法院判決書或足資證明冒戶開
      戶不應令其就各該退票負責之證據，伊並無該證據資料，
      亦無從取得該資料，故絕無權利可逕行要求票據交換所註
      銷上訴人之退票記錄云云。經查：
      1.被上訴人沙鹿鎮農會於86年9月間，經上訴人前往告知
        其身分證被冒用開立支票存款帳戶之事後，即依上訴人
        之要求出具證明書予上訴人，提交中國信託商業銀行，
        並於86年9月16日向財團法人金融聯合徵信中心通報上
        訴人陳稱身分證遭偽造冒用開立帳戶之事，此有上訴人
        起訴狀附之證明書、金融聯合徵信中心電子資訊單影本
        可稽，堪認為真實，足見被上訴人所辯於獲上訴人告知
        後，已盡其通報之義務云云，堪予採信。
      2.上訴人雖一再指稱被上訴人沙鹿鎮農會未通報台灣票據
        所註銷上訴人之退票記錄有過失。惟查，票據交換所如
        經支票存款戶以身分證遭偽冒開戶為由，申請撤銷退票
        記錄，需檢具法院判決書或足資證明遭冒名開戶不應令
        其就各該退票負責之證據，以憑辦理，此有台灣票據交
        換所94年5月11日台票總字第0940004504號函說明意旨
        可明（見本院卷83頁）。本件上訴人固於86年9月間前
        往被上訴人沙鹿鎮農會告知身分證被冒用，被上訴人沙
        鹿鎮農會並依上訴人之要求出具證明書予以上訴人，提
        交中國信託商業銀行。惟被上訴人沙鹿鎮農會僅係依上
        訴人之陳述要求、外觀形式觀察而為，其出具之證明書
        亦僅記載「茲證明本會支票存款戶曾麗女小姐，當初係
        持此樣本之國民身分證來開戶。開戶之人與本樣張相片
        同一人。」至於上訴人是否確遭冒名開戶不應令其就該
        冒名開戶負責，因其本身並無調查權，無從明瞭（例如
        對與該冒名開戶是否毫無關連，有無其犯意思聯絡等）
        ，是以應難能認為被上訴人沙鹿鎮農會依上訴人之前往
        其農會告知，並經對照之前提出之開戶身分證資料，即
        可認為係「足資證明遭冒名開戶不應令其就各該退票負
        責之證據」。從而，被上訴人沙鹿鎮農會辯謂伊無上開
        函文所稱之該等證據資料，亦無從取得該證據資料，應
        屬可信。既無該等證據資料，則被上訴人沙鹿鎮農會未
        持以向票據交換所通報或申請撤銷退票記錄，自亦難認
        有何過失。上訴人主張其應負過失責任，自亦不可取。
      (三)綜上所述，上訴人主張被上訴人二人核准開立本件支票
        存款帳戶，核發支票，暨被上訴人沙鹿鎮農會未通報台
        灣票據處交換所註銷退票記錄為有過失或違反保護他人
        之法律，均非可取。其主張被上訴人之侵權行為事實，
        即未成立，其依侵權行為法律關係，請求被上訴人連帶
        賠償損害，自難認正當有據。原審予以駁回，尚無違誤
        。上訴論旨指其不當，核為無理由，應予駁回。
七、本件依前所述，上訴人主張之侵權行為事實，既不成立，則
    兩造其餘有關時效抗辯、 損害賠償額範圍及其因果關係等主
    張、答辯，自無再加以論列之必要。另兩造其餘攻、防方法
    及舉證，經核亦與判決基礎之認定或判決結果無影響，不另
    一一論列，併予明。
據上論結，本件上訴為無理由，依民事訴訟法第449條第1項、第
78條，判決如主文。
中    華    民    國    95    年    3     月    1     日
                      民事第五庭審判長法  官  陳滿賢
                                      法  官  古金男
                                      法  官  朱  樑
以上正本係照原本作成。
如對本判決上訴，須於收受判決送達後日內向本院提出上訴書
狀，其未表明上訴理由者，應於提出上訴後日內向本院提出上
訴理由書 (須按他造人數附具繕本)。上訴時應提出委任律師為
訴訟代理人之委任狀。具有民事訴訟法第466條之1第1項但書或
第2項之情形為訴訟代理人者，另應附具律師及格證書及釋明委
任人與受任人有該條項所定關係之釋明文書影本。
                                      書記官  林水濱
中    華    民    國    95    年    3     月    2     日
                                                      Ｖ


司法院資訊處製作；財團法人民間司法改革基金會備份。
